【裁判字號】    95,再,5
【裁判日期】    950516
【裁判案由】    租佃爭議
【裁判全文】
臺灣高等法院民事判決                     95年度再字第5號
再審  原告  甲○○
            乙○○
共      同
訴訟代理人  丙○○
再審  被告  丁○○
            己○○
            戊○○
            庚○○
共      同
訴訟代理人  傅文民律師
上列當事人間租佃爭議事件，再審原告對於中華民國94年9月27
日本院94年度上字第434號確定判決提起再審之訴，本院於95年5
月2日言詞辯論終結，判決如下：
    主      文
再審之訴駁回。
再審訴訟費用由再審原告負擔。
    事實及理由
一再審原告主張：伊父古娘喜（已於民國67年3月6日歿）於36
  年2月13日與再審被告訂立土地瞨耕契約書，承租再審被告所
  有18筆土地（下稱系爭土地），面積共計約6甲餘，惟租期未
  屆至，即於38年6月24日轉為耕地三七五租約，嗣再審被告於
  48年12月6日與古娘喜所簽立之契約書，顯已牴觸耕地三七五
  減租條例規定，應屬無效。另依42年1月26日公布之實施耕者
  有其田條例（已於82年7月30日廢止）第10條規定，再審被告
  僅得保留系爭土地中3甲水田，其餘3甲土地應放領予古娘喜，
  惟古娘喜並未受有放領之土地；且上開租約所載坐落新竹縣新
  豐鄉○○段116地號（下稱系爭116地號，重測後為同鄉○○段
  621地號）土地，原編地目為建地，於42年9月27日因實施耕者
  有其田逕變更地目為田地，故伊於繼承上開租約後，繼續在系
  爭116地號土地經營氣體營業，未有違法使用之情形。詎鈞院
  94年度上字第434號確定判決（下稱原確定判決）竟認伊違反
  耕地三七五減租條例規定，再審被告得請求伊回復原狀及返還
  耕地，於法未合。又伊於94年12月28日向新竹縣新湖地政事務
  所申請土地登記簿影本（下稱系爭土地登記簿），始發現系爭
  116地號土地地目變更一事，此新證物未經原確定判決斟酌，
  如經斟酌，伊可受較有利之裁判；況系爭116地號土地依實施
  耕者有其田條例規定，本應放領予古娘喜，乃再審被告仍保有
  系爭116地號土地所有權，有違上開規定。爰依民事訴訟法第
  496條第1項第1款、第13款規定，提起再審之訴，求為判決廢
  棄原確定判決，並駁回再審被告在前程序第一審之訴等語。
二再審被告則以：伊與古娘喜所簽訂之耕地租約及兩造歷年來簽
  訂之耕地租約，均經新竹縣新豐鄉公所檢送前程序第一審，再
  審原告應已知悉上開租約內容，卻未於訴訟中依上開租約主張
  享有耕地所有權，是原確定判決並無認定事實錯誤或適用法規
  顯有錯誤之情形。又法律一經公佈即不得諉為不知，再審原告
  對於42年1月26日施行之實施耕者有其田條例，自無不知之理
  ，自不得以其於原判決確定後，始知悉依實施耕者有其田條例
  得放領系爭土地為由，提起本件再審之訴。況再審原告並未舉
  證證明系爭土地已經依實施耕者有其田條例第8條規定，由政
  府徵收，轉放現耕農民承領之事實，復未證明其有依同條例第
  20、22條規定繳清地價，以承領系爭土地，並辦妥土地權利變
  更登記，尚難以經斟酌系爭土地登記簿之記載，即遽謂其可受
  較有利益之裁判等語為辯。並聲明：再審之訴駁回。
三按確定判決適用法規顯有錯誤者，得以再審之訴對之聲明不服
  ，民事訴訟法第496條第1項第1款固定有明文。惟所謂「適用
  法規顯有錯誤」，係指確定判決所適用之法規顯然不合法律之
  規定或與司法院尚有效之大法官會議之解釋或最高法院尚有效
  之判例顯然違反者而言。又對於確定判決提起再審之訴，依民
  事訴訟法第501條第1項第4款規定，必須表明再審理由。所謂
  表明再審理由，必須指明確定判決有如何合於法定再審事由之
  具體情事，始為相當，倘僅泛言有何條款之再審事由，無具體
  情事者，仍難謂已合法表明再審事由（最高法院60年台再字第
  170號判例、57年台上字第1091號、64年台聲字第76號判例參
  照）。經查，原確定判決認古娘喜於系爭土地鋪設水泥地，搭
  建石棉瓦房、水池、鋼架房屋作為營業使用，面積達3,000餘
  平方公尺，非供農耕目的使用，已違反耕地三七五減租條例第
  16條規定，是雙方所訂之租約，即應全部歸於無效，則再審原
  告繼承古娘喜之地位與再審被告續訂耕地三七五租約，仍不做
  耕作使用，反而提供訴外人開立商行與公司作營業使用，其間
  之耕地三七五租約仍為無效，再審原告使用系爭土地即無合法
  權源。是再審被告請求再審原告將土地回復為耕地後，返還予
  全體，與耕地三七五減租條例第16條第1、2項規定，核無不合
  。再審原告主張其得依實施耕者有其田條例規定，承領系爭土
  地乙節，僅泛言原確定判決有適用法規顯有錯誤，並未指明原
  確定判決有如何違背法律或與司法院尚有效之大法官會議之解
  釋或最高法院尚有效之判例顯然違反之具體情事，揆諸前揭說
  明，難認再審原告已合法表明原確定判決適用法規顯有錯誤之
  再審事由，其此部分之主張，於法未合，不應准許。
四次按當事人發現未經斟酌之證物或得使用該證物者，得以再審
  之訴對於確定終局判決聲明不服，但以如經斟酌可受較有利益
  之裁判者為限。同法第496條第1項第13款定有明文。所謂發見
  未經斟酌之證物，指在事實審言詞辯論終結前已經存在之證物
  ，當事人不知有此，致未斟酌，現始知之者，或知有該證物之
  存在，而當時未能提出，致不得使用者而言。否則，即無所謂
  發見。其知有該證物得使用而不使用者，亦在不得據以提起再
  審之訴之列。又當事人所提出之證物縱經斟酌，亦不能使其受
  較有利之裁判者，自不得依民事訴訟法第496條第1項第13款提
  起再審之訴（最高法院80年度台上字第2648號判決要旨、80年
  台上字第462號判例參照）。本件再審原告復主張其嗣後發現
  之系爭土地登記簿，未經原確定判決斟酌，如經斟酌，其可受
  較有利之裁判云云，亦為再審被告所否認，且查再審原告所謂
  之新證物，無非指系爭土地登記簿記載系爭116地號土地因實
  施耕者有其田條例而變更地目乙事，惟按「法律一經公佈即不
  得諉為不知」（最高法院18年上字第1924號判例參照），而實
  施耕者有其田條例係42年1月26日總統令公布同日施行，同月
  29日行政院令指定臺灣省為施行區域之法律，再審原告自不得
  諉為不知系爭116地號土地已適用實施耕者有其田條例之事實
  ；況系爭116地號土地既於42年9月27日因實施耕者有其田，逕
  變更地目為田地，則再審原告在系爭116地號土地上經營氣體
  營業，已有違法使用之情形，縱經斟酌系爭土地登記簿，仍不
  足使其受較有利之裁判。依上開說明，再審原告主張原確定判
  決有同法第496條第1項第13款之再審事由，亦無足取。
五綜上所述，再審原告主張原確定判決有民事訴訟法第496條第1
  項第1款、第13款所定之再審事由，均無可取。從而，其執此
  提起本件再審之訴，為無理由，應予駁回。又本件事證已臻明
  確，兩造其餘主張及陳述，經審酌後均不足以影響判決之結果
  ，無逐一論述之必要，併此敘明。
六據上論結，本件再審之訴為無理由，依民事訴訟法第78條、第
  85條第1項前段，判決如主文。
中    華    民    國    95    年    5    月    16     日
                  民事第十六庭審判長法  官  沈方維
                                    法  官  王淇梓
                                    法  官  張競文
正本係照原本作成。
如不服本判決，應於收受送達後20日內向本院提出上訴書狀，其
未表明上訴理由者，應於提出上訴後20日內向本院補提理由書狀
（均須按他造當事人之人數附繕本）上訴時應提出委任律師或具
有律師資格之人之委任狀；委任有律師資格者，另應附具律師資
格證書及釋明委任人與受任人有民事訴訟法第466條之一第一項
但書或第二項（詳附註）所定關係之釋明文書影本。
中    華    民    國    95    年    5     月    17    日
                                    書記官  章大富
附註：
民事訴訟法第四百六十六條之一（第一項、第二項）：
對於第二審判決上訴，上訴人應委任律師為訴訟代理人。但上訴
人或其他法定代理人具有律師資格者，不在此限。
上訴人之配偶、三親等內之血親、二親等內之姻親，或上訴人為
法人、中央或地方機關時，其所屬專任人員具有律師資格並經法
院認為適當者，亦得為第三審訴訟代理人。


司法院資訊處製作；財團法人民間司法改革基金會備份。
